---
title: 'Semestrální práce'
author: "Karolína Šustrová, Kruh 446"
email: "sustrovk@vscht.cz"
date: "`r Sys.Date()`"
output: github_document
---

```{r setup, include=FALSE}
knitr::opts_chunk$set(echo = TRUE)
# Načtení potřebných knihoven
library(ggplot2)
```

## 1. Rekapitulace zadání
Cílem této analýzy je porovnat míru exprese genu PPP6R3 v pěti různých tkáňových kulturách (akutní lymfoblastická leukémie - ALL, promyelocytická leukémie - PML, myelom - MYE, lymfom - LYM, chronická myeloidní leukémie - CML).
Data představují logaritmus signálu z DNA čipu, jehož hodnota je úměrná logaritmu koncentrace mRNA.

## 2. Formulace hypotéz
Pro statistické ověření rozdílů použijeme analýzu rozptylu (ANOVA).

* **Nulová hypotéza ($H_0$):** Střední hodnoty exprese genu jsou ve všech pěti tkáňových kulturách (skupinách) shodné:
$$\mu_{ALL} = \mu_{PML} = \mu_{MYE} = \mu_{LYM} = \mu_{CML}$$
* **Alternativní hypotéza ($H_1$):** Alespoň jedna dvojice tkáňových kultur (skupin) se ve střední hodnotě liší (ne všechny průměry jsou stejné).

Hladinu významnosti stanovujeme na $\alpha = 0.05$.

## 3. Příprava dat
Data ze zadání převedeme do formátu "long" pro analýzu v R (jeden sloupec pro skupiny tkání, jeden pro hodnoty exprese).

```{r data}
# Vytvoření vektoru hodnot
hodnoty <- c(9.49401, 9.41961, 9.61037,  # ALL
             9.06951, 8.86489, 9.29840,  # PML
             8.74419, 8.76003, 9.23804,  # MYE
             8.72770, 8.90253, 9.17150,  # LYM
             8.71512, 8.91498, 8.90757)  # CML

# Vytvoření vektoru skupin
skupiny <- factor(rep(c("ALL", "PML", "MYE", "LYM", "CML"), each = 3))

# Vytvoření dataframu
df <- data.frame(Skupina = skupiny, Exprese = hodnoty)

# Kontrola dat
head(df)
summary(df)
```

## 4. Vizualizace dat
Před provedením analýzy pomocí ANOVA je vhodné vizualizovat rozdělení dat pomocí boxplotu. Vzhledem k malému počtu pozorování ($n=3$ pro každou skupinu) přidáme i body jednotlivých měření.

```{r graf, fig.align='center'}
ggplot(df, aes(x = Skupina, y = Exprese, fill = Skupina)) +
  geom_boxplot(alpha = 0.3) +
  geom_jitter(width = 0.1, size = 2) +
  labs(title = "Exprese genu PPP6R3 v různých tkáňových kulturách",
       x = "Tkáňová kultura",
       y = "Logaritmus exprese") +
  theme_minimal()
```
*Z grafu je patrné, že skupina ALL má vyšší hodnoty exprese než ostatní skupiny. Naopak MYE a CML se zdají být nižší.*


## 5. Ověření předpokladů ANOVA
Pro použití ANOVA je třeba ověřit její předpoklady:

1. **Nezávislost pozorování:** Zaručena designem studie (různé tkáňové kultury).

2. **Normalita dat (residuí):** Ověříme pomocí Shapiro-Wilkova testu na residuích modelu.

3. **Homogenita rozptylů (shoda rozptylů):** Ověříme pomocí Bartlettova testu (vhodný pro normální data).

```{r predpoklady}
# Vytvoření lineárního modelu pro ANOVA
model <- aov(Exprese ~ Skupina, data = df)

# 1. Test normality residuí (Shapiro-Wilk)
shapiro <- shapiro.test(residuals(model))
print(shapiro)

# 2. Test homogenity rozptylů (Bartlett)
bartlett <- bartlett.test(Exprese ~ Skupina, data = df)
print(bartlett)
```

**Interpretace ověření předpokladů:**

* **Normalita:** $p\text{-hodnota}$ Shapiro-Wilkova testu je `r round(shapiro$p.value, 3)`. Hodnota je větší než $0.05$, proto nezamítáme nulovou hypotézu o normalitě. Předpoklad normality je splněn.

* **Homogenita:** $p\text{-hodnota}$ Bartlettova testu je `r round(bartlett$p.value, 3)`. Hodnota je větší než $0.05$, proto nezamítáme nulovou hypotézu o shodě rozptylů. Předpoklad homogenity je splněn.

## 6. Provedení ANOVA
Nyní můžeme provést parametrickou jednofaktorovou analýzu rozptylu (One-way ANOVA) pro testování našich hypotéz.

```{r anova}
summary(model)
```

## 7. Post-hoc test
ANOVA ukázala statisticky významné rozdíly mezi skupinami. Musíme určit, které konkrétní skupiny se liší. K tomu použijeme Tukeyův HSD test.

```{r posthoc}
TukeyHSD(model)
plot(TukeyHSD(model))
```

## 8. Závěr
Cílem této semestrální práce bylo porovnat míru exprese genu PPP6R3 v pěti různých tkáňových kulturách pomocí analýzy rozptylu (ANOVA).

Z výsledků jsme zjistili, že **existuje statisticky významný rozdíl** v expresi tohoto genu mezi zkoumanými skupinami ($F(4, 10) = 5.382, $p = 0.0142$).

Následná Post-hoc analýza pomocí Tukeyova HSD testu odhalila, že statisticky významný rozdíl (na hladině $p < 0.05$) je konkrétně mezi skupinami:

* **ALL a CML** ($p = 0.015$)
* **ALL a LYM** ($p = 0.034$)
* **ALL a MYE** ($p = 0.028$)

Skupina ALL vykazuje vyšší míru exprese genu PPP6R3 než skupiny CML, LYM a MYE. Ostatní rozdíly mezi skupinami nebyly statisticky významné.